最高法院刑事判決　　　　　　　　　　　　　　　八十八年度台上字第三八七七號
　　上　 訴　 人　台灣高等法院台南分院檢察署檢察官
　　上訴人即被告　甲○○
右上訴人等因被告殺人案件，不服台灣高等法院台南分院中華民國八十八年四月二十
二日第二審判決（八十八年度上訴字第二七一號，起訴案號：台灣台南地方法院檢察
署八十七年度營偵字第一三九三號），提起上訴，本院判決如左：
    主  文
原判決撤銷，發回台灣高等法院台南分院。
甲○○之上訴駁回。
    理  由
本件理由分二部分說明之：
一關於檢察官上訴部分：
原判決認定被告甲○○與陳明裕係鄰村居民，陳明裕於民國八十七年八月二十七日下
午三時許，至被告所看管之魚塭用網偷魚，為被告發覺，二人即發生激烈爭吵，被告
並於當日晚上七時四十分許，至台南縣將軍鄉平沙村之「李聖宮」，以廣播器挑釁辱
罵陳明裕，陳明裕經他人告知而知悉遭被告辱罵，心有未甘，乃於當日晚間九時三十
分許，持二把菜刀欲至台南縣將軍鄉平沙村七鄰五八之二號被告住處，找被告理論，
陳明裕於被告打開住處鐵門時，即將右手所持之菜刀擲擊被告，幸經被告閃躲得宜而
未被擊中，陳明裕見菜刀未擊中被告，復將左手所持之菜刀轉交右手，作勢欲再砍殺
，被告見狀雖出於防衛之意思，卻未採取適合、必要、相當之手段，竟基於殺人之故
意，持刀柄長達一公尺許攻擊力遠超過菜刀之刈刀一把，由側面猛砍陳明裕，致陳明
裕受有胸部割裂傷一處，長十五‧五公分×寬四公分×深五‧四公分、肱骨頭第一、
二、三、四支肋骨砍斷、腋動脈橫斷、左大腿割裂傷一處，長九公分×寬四‧五公分
×深八公分等傷，併因失血性休克死亡。嗣於同日晚間十時十分許，被告在上開住所
為警查獲，並扣得刈刀一把等情。因而維持第一審論處被告殺人罪刑之判決，駁回檢
察官及被告在第二審之上訴，固非無見。然查：(一)、證據之取捨，法院雖有自由判斷
之權，但其判斷仍不得違背經驗法則及論理法則。原判決認定被害人陳明裕於八十七
年八月二十七日晚間九時三十分許，持二把菜刀至被告上開住處理論，於被告打開鐵
門時，即將其右手所持之菜刀擲擊被告，幸經被告閃避得宜而未被擊中，陳明裕復持
另一把菜刀，作勢欲砍被告，被告方持刈刀猛砍陳明裕一刀云云，其所憑之證據，係
被告之供述。惟被告在警局初訊時供稱：「陳明裕持菜刀到我住處敲門叫醒我，當我
打開大門之際，陳某不分青紅皂白，以右手持一把菜刀射殺過來，該把菜刀飛落在我
客廳沙發椅上，陳某立即以右手接左手另把菜刀，欲再砍殺時，我順手拿鐵門旁之刈
刀，向陳某左腋橫掃一刀。」在第一審審理中復稱：當時我「雙手拉上鐵捲門，門開
至我胸部位置」等語（見警局卷第一頁反面、第二頁，第一審卷第五五頁反面）。依
被告之供述，當時其拉鐵捲門之際，已將其胸部以下部位，暴露在陳明裕面前，陳明
裕苟有持菜刀前往欲攻擊被告，自可直接向之砍殺，何須擲擊且未擊中之理﹖被告供
稱：伊僅以刈刀向陳明裕左腋橫掃一刀。何以陳明裕身上除左胸部有長一五‧五公分
、寬四公分、深五‧四公分裂傷外，左大腿亦有長九公分、寬四‧五公分、深八公分
裂傷一處（見相驗卷第二○頁）﹖若被告僅橫掃一刀，是否能如原判決所謂：「因被
告重力砍下，造成陳明裕左胸及左大腿兩處受傷」之可能（見原判決正本第四頁第九
至一○行）﹖被告雖稱：扣案之菜刀兩把，係陳明裕所來。但陳明裕之兄陳先撥證
稱：該兩把菜刀，非其弟所有（見第一審卷第三六頁）。且陳明裕平時使用之菜刀一
把，尚放置陳明裕住宅房內，有承辦本案警員蔡嘉村提出之照片四張在卷可稽（見
同卷第一○三、一○四頁）。被告縱承認其以刈刀砍殺陳明裕，惟扣案之刈刀一把，
其上未有明顯之血跡，反而扣案之木柄菜刀一把，則沾有血跡，有照片為憑（見警局
卷第一一頁、相驗卷第九頁）。該血跡從何而來﹖原審未予釐清說明，遽以被告之供
述，而作上開事實之認定，難謂未有違背經驗法則及論理法則。(二)、依刑事訴訟法應
於審判期日調查之證據而未予調查者，其判決當然為違背法令，同法第三百七十九條
第十款定有明文。證人邱杏證稱：「八十七年八月二十七日下午二時許，我和黃文聰
開車去找陳明裕……他說魚塭沒人管，要帶我們去網魚，我們到了魚塭，也有人在那
裡網魚，後來甲○○就手持刀子追趕陳明裕及黃文聰，甲○○還出口說：要殺他們二
人及其他網魚的人……」；黃文聰亦證稱：「我和邱杏約於八十七年八月二十七日下
午二時許去找陳明裕，陳明裕提議帶我們去網魚，我們剛網到魚時，陳明裕與甲○○
就發生口角，……被告就拿刈刀追我們到堤上。」陳吳碧珠亦證稱：「甲○○當天晚
上七時四十分左右，在（李聖宮）廣播說：我是吳先彬的兒子甲○○，陳先撥的弟弟
『挑水』（陳明裕之綽號），你給我出來，我在廟口等你，你如不出來就是畜生、狗
生……」等語（見第一審卷第三六頁反面至第三七頁反面）。被告亦當庭承認有其事
。陳先撥復具狀稱：被告在魚塭持刀追趕死者（指陳明裕）時，尚揚言：「今晚會叫
你死」。當時有邱杏及黃文聰聽到。當晚七時許，陳明裕在其住宅與友人飲酒，被告
曾持刀前往探視，亦為邱杏及黃文聰見到，請求再傳訊邱杏、黃文聰查明其事等語（
見同卷第四九頁及其反面），此與被告究竟係誘殺陳明裕抑係正當防衛，有重要關係
，原審未傳訊查明，率行判決，於法自屬有違。(三)、刑事訴訟法第二條第一項規定：
實施刑事訴訟程序之公務員，就該管案件，應於被告有利及不利之情形，一律注意。
陳先撥具狀稱：伊弟陳明裕網魚之魚塭，係某財團所購，作將來建築遊樂區之用，現
在荒廢中，被告就該魚塭並無任何合法之權源云云（見第一審卷第四八頁反面）。原
審未查明其實情如何﹖原判決竟謂陳明裕因在被告看管之魚塭竊魚不正行為，致雙方
發生爭吵等語，而為被告有利之認定。但未說明其所憑之證據及其認定之理由，自有
可議。(四)、判決理由之述與卷內資料不符者，即屬證據上之理由矛盾。原判決事實
並未認定被告行兇用之刈刀一把，係第三人所有之物，判決理由竟說明：「扣案之刈
刀一把，雖係被告供犯罪所用之物，惟非被告所有，不另為沒收之諭知」云云（見原
判決正本第五頁第六至七行），已失諸依據；且被告在第一審審理中供稱：「刈刀是
我所有」（見同卷第三八頁），則該判決理由說明，顯與卷內資料不符，亦有違誤。
檢察官上訴意旨，指摘原判決不當，非無理由，應認有發回更審之原因。
二關於被告甲○○上訴部分：
按上訴期間為十日，自送達判決後起算，刑事訴訟法第三百四十九條前段定有明文。
本件上訴人即被告甲○○因殺人案件，經原審判決後於八十八年五月四日送達於被告
收受，有送達證書附卷可稽，其上訴期間即令扣除在途期間二日、及期間末日為星期
日，應以其次日代之，截至同月十七日亦已屆滿，被告竟遲至同月十九日，始具狀原
審提起第三審上訴，顯已逾期，則其上訴自非合法，應予駁回。
據上論結，應依刑事訴訟法第三百九十七條、第四百零一條、第三百九十五條前段，
判決如主文。
中      華      民      國    八十八    年      七      月    二十二    日
                              最高法院刑事第五庭
                                  審判長法官  董  明  霈
                                        法官  丁  錦  清
                                        法官  賴  忠  星
                                        法官  林  茂  雄
                                        法官  劉  介  民
      右正本證明與原本無異
                                              書  記  官
中      華      民      國    八十八    年      七      月    二十七    日
